---
title: 'Andmekvaliteedi hindamine: erindite analüüs'
author: "Indrek Soidla"
date: "11 2 2022"
output: html_document
---

```{r setup, include=FALSE}
knitr::opts_chunk$set(echo = TRUE)
```

Teeme läbi mõned erindite analüüsimise näited samade andmetega, mida kasutasin loenguslaididel. 

## Pakettide ja andmete laadimine

Laeme sisse vajalikud paketid.

```{r paketid, message = FALSE}
library(haven)
library(foreign)
library(tidyverse)
library(summarytools)
```

Laeme sisse Euroopa Sotsiaaluuringu Eesti 9. laine andmed (2018).

```{r ess-andmed}
ee7 <- read_sav("data/ESS7EE.sav")
```

Kui Maciga tekib probleeme andmete sisselugemisel või nende töötlemisel, võib proovida andmed sisse lugeda paketiga `foreign`.

```{r ess-andmed-2}
ee7 <- read.spss("data/ESS7EE.sav", to.data.frame = TRUE, use.value.labels = FALSE)
```

Eraldame analüüsiks vajalikud tunnused.

```{r}
data <- ee7 %>% 
  select(noimbro, eduyrs, gndr, brncntr)
```

## Ühemõõtmelised erindid

Uurime jaotusparameetreid.

```{r andmed}
descr(data$noimbro)
freq(data$noimbro)
```

Vaatame tunnuse histogrammi ja karpdiagrammi.

```{r}
hist(data$noimbro, breaks = 20)
hist(data$noimbro, breaks = 40)

boxplot(data$noimbro)
```

Kui palju on tunnuses erindeid karpdiagrammi / kvartiilhaarde põhjal?

```{r}
data %>% 
  subset(noimbro > 60) %>% 
  nrow()
```

Millised väärtused kvalifitseeruvad eelneva kriteeriumi alusel erandlikeks?

```{r}
data %>% 
  subset(noimbro > 60, select = noimbro) %>% 
  freq()
```

Arvutame ka z-skoorid, et nende põhjal erindeid uurida.

```{r}
data <- data %>% 
  mutate(noimbro_z = as.numeric(scale(noimbro)))
```

Kui palju on erindeid z-skooride põhjal?

```{r}
freq(data$noimbro_z)
```

Näeme siit erindite jaotust, aga mitte eriti ülevaatlikult. Vaatame, kui palju on erindeid erinevate lävendite korral.

```{r}
data %>% 
  subset(noimbro_z > 2.5, select = noimbro) %>% 
  freq()

data %>% 
  subset(noimbro_z > 3, select = noimbro) %>% 
  freq()

data %>% 
  subset(noimbro_z > 3.5, select = noimbro) %>% 
  freq()
```

Harjutusülesanne: kas tunnuse noimbro poolest erandlike väärtustega indiviidid erinevad millegi poolest tavaväärtustega indiviididest? Kas mõne indiviidi puhul torkab midagi eripärast silma, mis aitaks mõista, mis võib erandliku väärtuse põhjuseks olla?

```{r harjutusylesanne}

```

## Mitmemõõtmelised erindid

Uurime, kas väljaspool Eestit sündinud inimeste tajutud osakaalu ja haridustee pikkuse väärtuste kombinatsioon võiks mõnede indiviidide puhul kvalifitseeruda erindina. Eeldame, et kõrgelt haritud vastajad võiksid osata immigratsiooni puudutavaid näitajaid adekvaatselt hinnata - kui ilmneb selle eeldusega tugevalt vastuolus olevaid väärtuste kombinatsioone, võiks neid käsitleda erandlikena.

```{r}
ggplot(data, aes(x = noimbro, y = eduyrs)) +
  geom_count() +
  geom_segment(x = 38, y = 18.5, xend = 38, yend = 33) +
  geom_segment(x = 38, y = 18.5, xend = 90, yend = 18.5) +
  xlab("Väljaspool Eestit sündinud inimeste tajutud osakaal riigis") +
  ylab("Haridustee pikkus aastates")

```