---
title: 'Andmekvaliteedi hindamine: erindite analüüs'
author: "Indrek Soidla"
date: "11 2 2022"
output: html_document
---

```{r setup, include=FALSE}
knitr::opts_chunk$set(echo = TRUE)
```

## Pakettide ja andmete laadimine

Laeme sisse vajalikud paketid.

```{r paketid, message = FALSE}
library(haven)
library(foreign)
library(tidyverse)
library(summarytools)
```

Laeme sisse Euroopa Sotsiaaluuringu Eesti 9. laine andmed (2018).

```{r ess-andmed}
ee7 <- read_sav("data/ESS7EE.sav")
```

Kui Maciga tekib probleeme andmete sisselugemisel või nende töötlemisel, võib proovida andmed sisse lugeda paketiga `foreign`.

```{r ess-andmed-2}
ee7 <- read.spss("data/ESS7EE.sav", to.data.frame = TRUE, use.value.labels = FALSE)
```

Uurime jaotusparameetreid.

```{r andmed}
descr(ee7$noimbro)
freq(ee7$noimbro)
```

Vaatame tunnuse histogrammi ja karpdiagrammi.

```{r}
hist(ee7$noimbro, breaks = 20)
hist(ee7$noimbro, breaks = 40)

boxplot(ee7$noimbro)
```

# kui palju on erindeid karpdiagrammi / kvartiilhaarde põhjal?
length(ee7$noimbro[ee7$noimbro > 60 & !is.na(ee7$noimbro)])
freq(ee7$noimbro[ee7$noimbro > 60 & !is.na(ee7$noimbro)])

# kui palju on erindeid z-skooride põhjal?
ee7$noimbroZ <- as.numeric(scale(ee7$noimbro))
freq(ee7$noimbroZ)

freq(ee7$noimbro[ee7$noimbroZ > 2.5 & !is.na(ee7$noimbro)])
freq(ee7$noimbro[ee7$noimbroZ > 3 & !is.na(ee7$noimbro)])
freq(ee7$noimbro[ee7$noimbroZ > 3.5 & !is.na(ee7$noimbro)])

# harjutusülesanne: kas tunnuse noimbro poolest erandlike väärtustega indiviidid erinevad millegi poolest tavaväärtustega indiviididest? Kas mõne indiviidi puhul torkab midagi eripärast silma, mis aitaks mõista, mis võib erandliku väärtuse põhjuseks olla?

# mitmemõõtmelised erindid
ggplot(ee7, aes(x = noimbro, y = eduyrs)) +
  geom_count() +
  geom_segment(x = 38, y = 18.5, xend = 38, yend = 33) +
  geom_segment(x = 38, y = 18.5, xend = 90, yend = 18.5)

